【裁判字號】    90,台上,2005
【裁判日期】    900404
【裁判案由】    殺人未遂
【裁判全文】
最高法院刑事判決                                九十年度台上字第二○○五號
    上  訴  人  臺灣高等法院花蓮分院檢察署檢察官
    上  訴  人
    即  被  告  丙○○
    選任辯護人  李百峰律師
    被      告  乙○○
    選任辯護人  邱聰安律師
    被      告  甲○○
右列上訴人等因被告等殺人未遂案件，不服臺灣高等法院花蓮分院中華民國八十七年
十一月十一日第二審判決（八十七年度上訴字第三二九號，起訴案號：台灣台東地方
法院檢察署八十五年度偵字第二五二三號），提起上訴，本院判決如左：
    主  文
原判決撤銷，發回臺灣高等法院花蓮分院。
    理  由
一、關於上訴人即被告丙○○部分：
原判決維持第一審論處上訴人即被告丙○○殺人未遂罪刑之判決，駁回上訴人即被告
第二審之上訴，雖非無見。惟查：（一）按殺人罪之成立，必以行為人主觀意識上有
致人於死之故意，始屬相當。且有罪之判決書，應於理由內記載犯罪事實所憑之證據
，舉凡犯罪行為之實施及態樣與適用法律有關之一切證據，均應詳為記載，必使事實
與理由兩相一致，方為合法；並對於被告有利之證據不採納者，應說明其理由，為刑
事訴訟法第三百十條第二款所明定。故有罪判決對於被告有利之證據不予採納，應具
體而明確說明其理由，倘未加說明，或僅以抽象空泛之詞，即予摒棄不採，即與未加
記載無異，均屬判決理由不備之違背法令。本件原判決事實認定：上訴人即被告丙○
○與被告乙○○、甲○○父子雙方因財產、傷害等事，相處不睦，嗣丙○○欲變賣家
產又與乙○○生齟齬，丙○○竟萌生殺人之犯意，於民國八十五年十月四日晚上七時
四十分許，持開山刀一把，至台東市○○○路三五○巷四十一號乙○○宅前處，俟乙
○○、甲○○、陳秀英三人返家先後入門之際，持上開開山刀由後面先砍殺在後之乙
○○頭部、手部，繼又砍殺見狀上前欲架開乙○○之陳秀英手腳，再砍殺自屋後聞聲
前來之甲○○手部、肩部及背部等處，造成乙○○受有左側頭皮深度裂傷及顱骨開放
性骨折、顏面及手裂傷；陳秀英受有顏面裂傷、左手裂傷、右足裂傷、雙上肢多處瘀
傷；甲○○受有左胸撕裂傷、左肘深撕裂傷併肌肉斷裂、尺骨骨折之傷，幸因經人送
醫急救，始幸免於難等情。於理由中雖說明：頭部乃人身之重要部位，以刀砍隨時有
造成生命之危險，乃一般人之共識，而丙○○口出欲殺乙○○全家人等語，並隨即持
刀砍殺乙○○頭部成深度撕裂傷及顱骨開放骨折，繼又對上前阻擋之陳秀英及甲○○
二人砍殺左手、右足、雙上肢、左胸、左肘、尺骨等部位，致乙○○、陳秀英、甲○
○等人血流滿地等語，然對於頭部未受傷之陳秀英、甲○○部分，何以亦認定丙○○
有致其二人於死之犯意，未予以說明其理由，遽認丙○○有殺害乙○○等三人之犯意
及犯行，難昭信服，且有理由不備之違法。另證人即乙○○之媳劉怡伶曾證稱：「看
到丙○○用衣服包住刀子，朝我公公頭部砍」等語（八十六年訴字第一○五號卷第三
十一頁），如其證言為實，則該刀子被衣服包住是否已失其為利器之效用或性質，丙
○○如有致人於死之故意，何以砍殺時要用衣服包住刀子？其以之為犯罪工具主觀意
識上有無致人於死之故意，饒堪研求，原判決就此證據何以不足為上訴人丙○○有利
之認定未予說明，亦嫌判決理由不備。（二）按刑法上一行為而觸犯數罪名之想像競
合犯，係指行為人以一個意思決定發為一個行為，而侵害數個相同或不同之法益，具
備數個犯罪構成要件，成立數個罪名之謂，乃處斷上之一罪，即指所犯數罪名為一個
犯罪行為之結果而言，如果行為非僅一個，即與該規定無涉。原判決事實認定：上訴
人丙○○俟乙○○、甲○○、陳秀英三人返家先後入門之際，持開山刀由後面「先」
砍殺在後之乙○○頭部、手部，「繼」又砍殺見狀上前欲架開乙○○之陳秀英手腳，
「再」砍殺自屋後聞聲前來之甲○○手部、肩部及背部等處各節，如屬無訛，則上訴
人丙○○砍殺乙○○、甲○○、陳秀英三人之行為，非惟有先後可資區別，且陳秀英
遭砍殺係因其欲架開乙○○，而甲○○則係聞聲而來才遭砍傷，似亦非基於一個意思
之發動，顯與上開想像競合犯之規定不相符，原判決以想像競合犯論以一罪，應有適
用法則不當之違誤。以上或為上訴意旨所指摘，或為本院得依職權調查之事項，應認
原判決關於上訴人丙○○部分有撤銷發回之原因。
二、關於被告乙○○、甲○○部分：
本件原判決以公訴意旨略以：被告乙○○與告訴人丙○○係同母異父之兄弟，被告甲
○○為被告乙○○之子，雙方曾因財產、傷害等事，相處不睦，於八十五年十月四日
晚上七時四十分許，在台東市○○○路三五○巷四十一號乙○○住宅，雙方又因言語
上之不合發生爭執，被告乙○○、甲○○竟基於共同殺人之犯意，由乙○○自屋內拿
出開山刀，甲○○手持棍子砍殺丙○○，丙○○見狀往外跑，而於被追至屋外時，脫
下衣服將刀裹住搶過來後，亦基於殺人之犯意，反持該刀亂揮並砍殺乙○○、甲○○
及聞聲出來之乙○○之妻陳秀英，雙方互相砍殺造成丙○○受有頭部撕裂傷、右足深
撕裂傷併前脛骨肌腱及大姆趾伸趾長肌肌腱斷裂傷，幸因經人送醫急救，始幸免於難
，因認被告乙○○、甲○○二人同犯刑法第二百七十一條第二項、第一項之殺人未遂
罪云云。經審理結果，認被告二人之犯罪不能證明，乃維持第一審為被告等無罪之諭
知，駁回檢察官在第二審之上訴，雖非無見，惟查：（一）按刑法上之正當防衛以遇
有現在不法之侵害為前提，如不法侵害尚未發生或已過去，即無防衛之可言。原判決
理由三、(二)述明以證人李耀坤、楊素霞之證述，認被告乙○○（應為甲○○之誤）雖
有持物打丙○○，惟並未持刀，依當時乙○○、陳秀英分別遭丙○○砍傷，丙○○復
持刀砍傷被告甲○○，被告甲○○在此情形下，持棍回擊乃屬防衛自己或他人身體、
生命等必要而不得已之行為，該行為縱造成丙○○受有傷害，自無違法性可言等語，
惟按證人楊素霞證稱：當時伊看見甲○○用手勒住一名男子，在大孝路一號前僵持很
久，我聽該男子說這個仇我一定會來報，之後該男子就倒在地上，甲○○就拿一枝棍
子打該民一下、打背部一下，一會兒警方就來等語；證人李耀坤證稱：我走到時就看
到乙○○及他太太身上都是血，我進入屋內沒看到其他人，然後出來就看到甲○○與
另一人在扭打，……當時天很暗，我看到甲○○拿一枝棍子，另一人拿刀子，一下子
刀子就掉落在地上等情，如果無訛，該二名證人所見顯係事實中之後段而非事件發生
之全程，就其所證各節可知被告甲○○應係已制服丙○○後才又下手毆擊丙○○，被
告甲○○亦自承：「他要跑被圍住，我以掃把柄打其手持之刀子」（八十五年度偵字
第二五二三號卷第二十九頁反面）、「他當時在便道外還拿刀子一直揮，我就用棍子
打他的並把他刀子打落地後並打他身體」（八十六年度訴字第一○五號卷第三十頁反
面）等情，足證當時侵害業已過去，被告甲○○所為已難謂係排除現時不法之侵害，
原判決仍引正當防衛為被告甲○○有利之認定，顯有適用法則不當之違誤。（二）按
我國刑事訴訟制度係採真實發現主義，審理事實之法院，對凡與待證事實有關之事項
，不論有利或不利於被告之證據，均應一律予以注意，依職權詳加調查，對事實證據
之取捨與判斷尤須合於證據法則，否則即有不適用法則及應於審判期日調查之證據未
予調查之違背法令。原判決以證人李耀坤、楊素霞之上開證述認被告乙○○於丙○○
與被告甲○○扭打時已遭丙○○砍傷，應無能力再去追砍丙○○，又以乙○○、甲○
○二人傷勢較丙○○嚴重，應不致係乙○○、甲○○二人共同砍殺丙○○等理由，而
為被告乙○○有利之認定，惟證人李耀坤、楊素霞於案發時並非自始在場，渠等所聞
見並非案發之全部經過，業如前述，則事實真相如何﹖仍待詳查釐清，得否逕以渠等
證言推認乙○○受傷前之行為，已非無疑？又丙○○確受有頭部撕裂傷、右足深撕裂
傷併前脛骨肌腱及大姆趾伸趾長肌肌腱斷裂等傷，原判決何以認定該傷勢較被告二人
傷勢為輕？未見於理由中敘明其憑以認定之依據，且丙○○上開傷勢為利器所傷，與
被告甲○○及證人李耀坤、楊素霞所稱之木棍能致之傷害是否相合，亦未見原審調查
及說明，原判決於事實未究明前遽行判決，有應於審判期日調查之證據未予調查及理
由不備之違法。檢察官上訴意旨，執以指摘，非無理由，應認原判決關於被告乙○○
、甲○○部分亦有撤銷發回之原因。
據上論結，應依刑事訴訟法第三百九十七條、第四百零一條，判決如主文。
中      華      民      國     九十     年      四      月      四      日
                              最高法院刑事第十二庭
                                  審判長法官  林  增  福
                                        法官  邵  燕  玲
                                        法官  吳  昆  仁
                                        法官  陳  世  雄
                                        法官  惠  光  霞
      右正本證明與原本無異
                                              書  記  官
中      華      民      國     九十     年      四      月     十二     日


司法院資訊處製作；財團法人民間司法改革基金會備份。
